【裁判字號】    90,家抗,43
【裁判日期】    900423
【裁判案由】    指定遺產管理人
【裁判全文】
臺灣高等法院臺中分院民事裁定      九十年度家抗字第四三號
      抗  告  人  財政部國有財產局
      法定代理人  甲○○
      代  理  人  蔡信三
      送達代收人  乙○○
      法定代理人  丁○○
      送達代收人  丙○○
右抗告人因與相對人新竹國際商業銀行股份有限公司選任遺管管理人事件，對於中華
民國八十九年十二月十三日臺灣苗栗地方法院八十九年度家聲字第一六號所為裁定，
提起抗告，本院裁定如左：
      主      文
原裁定廢棄，發回臺灣苗栗地方法院。
      理      由
一、本件相對人於原法院聲請意旨略以：緣被繼承人劉銘鎧於民國八十六年八月六日
    分別向聲請人借用新台幣（以下同）貳佰萬元、八萬元及伍拾萬元，合計貳佰伍
    拾捌萬元，目前尚欠聲請人本金貳佰伍拾萬柒仟捌佰柒拾捌元未還，詎料劉銘鎧
    於八十八年十一月四日死亡，遺有位苗栗縣公館鄉○○村○○街三九巷七號之房
    、地，惟因其繼承人均已辦理拋棄繼承，故聲請人無法依民法第一千一百七十七
    條之規定選定遺產管理人，致聲請人債權無法行使，為保全債權計，爰依法聲請
    選定遺產管理人，並提出借據影本、戶籍謄本等件為證。原法院經核聲請人即相
    對人聲請選任遺產管理人，於法尚無不合，應予准許，並選任財政部國有財產局
    即抗告人為被繼承人劉銘鎧之遺產管理人。
二、抗告意旨略稱：被繼承人劉銘鎧於民國八十八年十一月四日死亡，其繼承人均已
    拋棄繼承人，依民法應準用無人承認繼承規定。查民法第一千一百七十八條二項
    並未明定抗告人為「無人承認繼承」之唯一遺產管理人，亦未規定繼承人拋棄繼
    承權後，不得擔任被繼承人之遺產管理人。且按司法院七十四年十月十五日（七
    四）院台廳一字第○五七八六號函示：「此類拋棄繼承事件，多屬遺債大於遺產
    ，形同破產，儘量避免選任國有財產局為遺產管理人」。今查被繼承人劉銘鎧死
    亡後，所有繼承人均已拋棄繼承，以其血緣至親，卻無人願意依法承受繼承權、
    負擔其繼承責任，顯見被繼承人之遺產不敷清償遺債。而抗告人係一公務機關，
    依國有財產法規定綜理國有財產業務，抗告人理應本於維護全體國民財產之權益
    ，並以實現社會之公平正義為職，本案被繼承人之遺產有不敷清償遺債之虞，且
    抗告人於辦理被繼承人遺產管理事務期間，須由國庫墊付各項費用負擔，而各項
    墊付費用並無明文規定得於終結遺產管理人職務後對抗被繼承人生前抵押權之物
    權，並於受清償前先行扣還，形同以國民全體之財產填被繼承人遺產需繳之稅費
    及管理費用，若僅以無人承認繼承之故，遽指定抗告人為其遺產管理人，國庫將
    遭受損害。再按民法選任遺產管理人，除慮及管理遺產之公平性，亦須考慮其適
    切性，即以對其遺產，遺債之情形瞭解較深者為優先任用為宜。今劉銘鎧之繼承
    人不乏已成年，有行為能力並受良好教育、對被繼承人之財產債務較他人瞭解之
    人，較抗告人更適任遺產管理之人。故本案遺產管理人之職務，仍應指定其親屬
    擔任為適宜等語。
三、按民法第一千一百八十五條固規定：「第一千一百七十八條所定之期限屆滿，無
    繼承人承認繼承時，其遺產於清償債權並交付遺贈物後，如有賸餘，歸屬國庫。
    」惟本件指定遺產管理人案是否屬遺債大於遺產性質，而使國庫對其遺產已無期
    待利益，不無疑問，原審未予查明。又抗告人為一公產管理機關，依國有財產法
    有關規定綜理國有財產業務，執行事務所需預算為全國人民納稅所得，倘顯無遺
    產可歸屬國庫，而以國家資源管理對國庫毫無利益之財產，並須墊付各項費用負
    擔：如遺產稅、地價稅、房屋稅、雇人監管費、訴訟費等無法收回歸墊之管理費
    用，無異公器淪為私用，成為私人逃避訴訟之工具，令國庫蒙受損害。次按選任
    遺產管理人，除慮及管理遺產之公平性外，亦須考量其適切性，亦即應以對其遺
    產、遺債之情形瞭解較深者優先選任為宜。本件劉銘鎧之繼承人雖均拋棄繼承，
    但彼等與被繼承人均屬至親，且對被繼承人生前之財產及債權債務，按理均較他
    人知之甚詳，對遺產之管理應不生窒礙，拋棄繼承亦無礙其擔任遺產管理人，而
    抗告人僅一公務機關，對被繼承人劉銘鎧之遺產、遺債及與相對人間之清償債務
    事件，應無所知。是原法院指定其為遺產管理人，即有未洽。抗告論旨指摘原裁
    定不當，求予廢棄，為有理由，應由本院廢棄，發回原法院更為適當之裁定。
四、據上論結，本件抗告為有理由，依非訟事件法第二十八條、民事訴訟法第四百九
    十二條第二項，裁定如主文。
中      華      民      國    九十      年      四      月    二十三    日
~B1民事第六庭審判長法  官  吳火川
~B2                法  官  陳繼先
~B3                法  官  吳惠郁
右為正本係照原本作成。
如不服本裁定應於裁定送達後十日內向本院提出抗告理由狀（須按他造人數附具繕本
），並繳納抗告裁判費新臺幣肆拾伍元及送達用雙掛號郵票拾份（每份拾肆元）。
~B                書記官  呂淑芬
中      華      民      國    九十      年      四      月    二十七    日
                                                                        Ｙ


司法院資訊處製作；財團法人民間司法改革基金會備份。
